臺灣臺中地方法院民事判決　九十三年度重訴字第一八○號
　　原　　　告　甲○○○
　　訴訟代理人　林坤賢律師
　　被　　　告　乙○○
　　　　　　　　丙○○
右當事人間請求分割共有物事件，本院於民國九十四年四月二十六日言詞辯論終結，
判決如下：
    主      文
兩造共有坐落臺中市惠來厝一三一地號，地目建，面積零點零捌壹壹公頃土地，及同
段一三二之二地號、地目建、面積零點零零伍柒公頃土地，應予合併分割為如附圖一
所示，即附圖一所示Ａ部分，面積零點零貳壹柒公頃，由被告丙○○取得；附圖一所
示Ｂ部分，面積零點零貳壹柒公頃，由被告乙○○取得；附圖一所示Ｃ部分，面積零
點零肆參肆公頃，由原告取得。
訴訟費用由被告丙○○負擔四分之一、被告乙○○負擔四分之一，餘由原告負擔。
    事實及理由
一、原告主張：坐落臺中市○○○段一三一地號，地目建，面積０．０八一一公頃及
    坐落同地段一三二之二地號，地目建，面積０．００五七公頃之二筆土地（以下
    合併簡稱系爭土地）均為兩造共有，原告應有部分為二分之一，被告乙○○及丙
    ○○應有部分各為四分之一。兩造間就系爭土地未協議分割方法，亦未以契約定
    有不能分割之期限，且系爭土地依其使用目的並無不能分割之情事。惟原告曾聲
    請臺中市西區調解委員會就系爭土地協議分割事宜進行調解，惟因被告二人未到
    場，致調解不成立而無法達成分割系爭土地之協議，為此依據民法第八百二十三
    條及第八百二十四條規定，提起本件訴訟，請求依據如附圖二所示分割方法分割
    系爭土地。並聲明：求為判決就兩造共有之系爭土地，准予依附圖三所示分割方
    法，即該附圖所示Ａ部分面積０．０四一０公頃及Ｄ部分面積０‧０二四公頃，
    分歸原告所有；Ｂ部分面積０．０二一０公頃及Ｅ部分面積０．００七公頃．分
    歸被告乙○○所有；Ｃ部分面積０．０一九一公頃及Ｆ部分面積０．００二六公
    頃，分歸被告丙○○所有；然嗣後同意依附圖一所示分割方法分割系爭土地。
二、被告丙○○、乙○○均同意就系爭二筆土地合併分割，惟被告丙○○先則表示希
    望依附圖三所示分割方法，即該附圖所示甲、乙、丙部分，面積各為０．０一一
    ０公頃，及庚部分面積０．０一０四公頃，分歸原告所有；丁部分面積０．０一
    一三公頃及辛部分面積０．０一０四公頃，分歸被告丙○○所有；戊部分面積０
    ．０一０八公頃及己部分面積０．０一０九公頃，分歸被告乙○○所有，嗣後則
    同意依附圖一所示分割方法，分割系爭土地。被告乙○○則陳稱：伊於附圖二所
    示戊、己二部分土地上已蓋有房屋，故系爭土地應依附圖三所示分割方法分割，
    始不致損及其所有之上開房屋。
三、原告主張：系爭土地為二造所共有，原告應有部分為二分之一，被告乙○○及丙
    ○○應有部分各為四分之一。兩造間就系爭土地未協議分割方法，亦未以契約定
    有不能分割之期限，且系爭土地依其使用目的亦無不能分割之情事，惟原告聲請
    臺中市西區調解委員會就系爭土地協議分割事宜進行調解時，因被告二人未到場
    致調解不成立，未能達成分割系爭土地之協議等情，業據其提出土地登記謄本二
    份及調解不成立證明書一份為證，復為被告所不爭執，堪信為真實。又兩造均同
    意就系爭二筆土地合併分割，惟既就分割方法無法達成協議，則原告請求裁判分
    割系爭二筆土地，合於民法第八百二十三條第一項前段、第八百二十四條規定，
    自無不合，應予准許。
四、再按法院定共有物之分割方法，應斟酌當事人之聲明、共有物之性質、經濟效用
    及全體共有人之利益等公平決之，不受任何當事人主張之拘束。查系爭土地北、
    西、南三邊平整，東側邊緣較不規則，其南側面臨臺中市○○路、東側面臨臺中
    市○○路○段四十九巷之三米巷道、北側面臨臺中市○○路；另該土地自西至東
    分別坐落有原告於八十六年間興建、現由原告出租他人經營「名人撞球休閒館」
    之鋼構鐵皮二層樓房；被告乙○○於八十五年興建、現無人使用之鐵皮二層建物
    ；另兩造共有、現亦無人使用之門牌號碼臺中市○○區○段一０七號鋼筋加強磚
    造一層房屋等情，業經本院勘驗屬實，並製有勘驗筆錄附卷可稽。又被告丙○○
    陳稱系爭土地上由原告及被告乙○○興建之建物，均係未經全體共有人同意而占
    用該土地特定部分，且均屬違章建築一節，亦為原告及被告乙○○所不爭執，亦
    堪信為真。而如附圖一至三所示之分割方法，使各共有人分得部分均面臨南北二
    側之道路，不致產生不通公路之袋地，就對外聯絡之便利性而言，均堪稱允當。
    惟原告、被告乙○○占用系爭土地特定部分而興建之上述建物，未經該等土地全
    體共有人同意，均有違民法第八百二十條第一項：「共有物，除契約另有訂定外
    ，由共有人共同管理之」之規定，則該二建物對於不同意上開土地管理方式之共
    有人而言，無正當之權源，不僅可能因共有人主張行使所有權致遭拆除，更因係
    違章建築而有遭建築主管機關執行拆除之虞，從而本院於定系爭土地之分割方法
    時，即無庸考量該二建物所占用土地應否分歸特定共有人所取得，是原告於起訴
    之初所主張如附圖二所示分割方法，雖使原告及被告乙○○分得其等所興建之違
    章建築坐落之土地，然該等建物之保存並非系爭土地分割時應考量之重點，已如
    前述，且該分割方法使被告丙○○取得系爭土地東側邊緣較不平整而難以利用之
    土地，對其難謂公平，則附圖二所示分割方法自非妥適。至於被告丙○○原先主
    張如附圖三所示分割方式，將系爭土地分為八部分，將最東側二部分各分歸原告
    與被告丙○○取得，固為另被告乙○○所支持，且已慮及系爭土地因東側邊緣不
    規則，經濟價值較邊緣平整之西側為低，將該土地東側分歸不同共有人取得，方
    不致顯失公平，然該分割方式，使原告與被告丙○○各分得兩筆不相鄰之土地，
    無法依據就系爭土地之應有部分單獨取得完整之一筆土地加以利用，反更難以使
    分得之土地發揮應有之經濟效益；至被告乙○○主張系爭土地應依該附圖所示方
    式分割，亦純係因該分割方式可使其分得其所興建之違章建物坐落之基地，然依
    上說明，該未經全體共有人同意而占用系爭土地特定部分之建物，不足據為被告
    乙○○應分得該建物坐落土地之正當基礎，是附圖三所示分割方式，亦非妥當。
    而原告與被告丙○○二人於本院九十四年一月十八日言詞辯論期日之後，均已同
    意依附圖一所示分割方法分割系爭土地，且其二人經協調後，分得該土地東側（
    即該附圖所示Ｃ部分）之原告並同意分得最西側（即該附圖所示Ａ部分）之被告
    丙○○無庸給予其任何補償，是以附圖一所示之分割方法，符合多數及應有部分
    比例較高之共有人意願，且使各共有人各可單獨分得一塊完整且對外有適當聯絡
    之土地，應係最為公允且符合系爭土地多數共有人之利益與意願之分割方式，爰
    依該分割方式，判決如主文第一項所示。
五、末以，分割共有物之訴，係合兩造之必要共同訴訟，原被告之間本可互換地位。
    本件關於分割共有物訴訟部分，原告訴請分割雖於法有據，但被告等人之應訴實
    因訴訟性質所不得不然，故所為之抗辯自為伸張或防衛權利所必要，本院因認本
    件訴訟費用應參酌兩造之應有部分比例調整分擔始為公允，爰諭知如主文第二項
    所示訴訟費用負擔之比例。
六、訴訟費用負擔之依據：民事訴訟法第八十五條第一項。
中　　　華　　　民　　　國　　九十四　　年　　　五　　　月　　  十七　　日
                                臺灣臺中地方法院民事第一庭
~B法　　　官　鍾啟煒
右為正本係照原本作成
如對本判決上訴，須於判決送達後廿日內向本院提出上訴狀
中　　　華　　　民　　　國　　九十四　　年　　　五　　　月　　  十七　　日
~B法院書記官
